【裁判字號】    94,訴緝,170
【裁判日期】    950209
【裁判案由】    偽造文書
【裁判全文】
臺灣桃園地方法院刑事判決             94年度訴緝字第170號
    公  訴  人  臺灣桃園地方法院檢察署檢察官
    被      告  丙○○
                          52.
    選任辯護人  劉純增律師
上列被告因偽造文書案件，經檢察官提起公訴，被告於準備程序
進行中為有罪之陳述，經本院合議庭裁定由受命法官獨任進行簡
式審判程序，本院判決如下：
    主      文
丙○○共同連續行使偽造私文書，足以生損害於他人，處有期徒
刑拾月。又共同行使偽造私文書，足以生損害於他人，處有期徒
刑肆月，保證書上偽造之「曹火官」署名壹枚沒收。應執行有期
徒刑壹年壹月，保證書上偽造之「曹火官」署名壹枚沒收。
    事      實
一、丙○○前於民國83年間，因犯妨害自由罪，經本院以83年度
    訴字第1924號判處有期徒刑3 月，上訴後經臺灣高等法院以
    84年度上易字第2266號判決上訴駁回確定（未執行完畢不構
    成累犯）。
二、丙○○、林曹雪仙（通緝中）係夫妻關係，丙○○於民國82
    年9 月間以自己名義為會首召集民間互助會，邀集乙○○、
    丁○○（參加2 會）、戊○○（參加2 會）、己○○○等人
    加入，連會首共22名會員，約定每會金額新臺幣（下同）1
    萬元，會期自82年9 月15日起至84年6 月15日止，於每月15
    日下午6 時許，在桃園縣八德市○○路○ 段716 號丙○○、
    林曹雪仙夫妻經營之商店內開標，採內標之方式，活會會員
    每次需繳納金額1 萬元扣除標金後之會款，死會會員原則每
    期分別繳納1 萬元與會首，再由會首轉交得標人；該互助會
    由丙○○或林曹雪仙開標，並由丙○○、林曹雪仙共同負責
    收受會員會款同時告知會員何人得標。嗣丙○○、林曹雪仙
    因財務困難，竟基於行使偽造私文書及意圖為自己不法所有
    之概括犯意聯絡，利用會員間彼此並不熟識，甚少聯絡及投
    標時會員往往未實際到場，或未到場競標之機會，連續於83
    年12月15日、84年1 月15日、84年2 月15日、84年3 月15日
    、84年4 月15日，未經乙○○、丁○○、戊○○、己○○○
    等活會會員之同意或授權，即在桃園縣八德市○○路○ 段71
    6 號所經營之商店內，於投標標單上填載該等會員姓名及新
    臺幣（下同）3000元至3200元之標金，依習慣係表示以各該
    金額投標之意，並將該等標單持以行使參與競標後得標（標
    單於開標後均已丟棄滅失），再向乙○○等活會會員訛稱係
    他會員得標及得標之標金，致乙○○等活會會員陷於錯誤，
    誤以為係他會員得標而分別交付會款予丙○○或林曹雪仙，
    以此欺罔方式詐得如附表所示款項，足以生損害於上開乙○○等活會會員。迄84年6 月15日尾會時會員乙○○、丁○○
    、戊○○、己○○○等人均因自己尚未得標而擬收取尾會會
    款時，初丙○○、林曹雪仙夫妻藉故延欠，於84年6 月19日
    更避不見面不知去向，乙○○等活會會員始知被冒標受騙。
三、另丙○○、林曹雪仙於83年8 月間參加甲○○任會首，自83
    年8 月25日至87年5 月25日止，每月1 萬元之互助會，83年
    8 月25日下午6 時許，丙○○、林曹雪仙前往桃園縣八德市
    ○○○街10巷11弄9 之1 號2 樓甲○○住處，以2200元之標
    息參加競標而得標，因會首甲○○要求會員得標時，需覓保
    證人，填具保證書簽章，始可領取會款，丙○○、林曹雪仙
    竟基於行使偽造私文書之犯意聯絡與行為分擔，未徵詢曹火
    官之同意，於83年8 月25日晚上至同年月27日晚上止間某日
    ，由丙○○先前往桃園縣八德市○○○街10巷6 號林曹雪仙
    之弟曹火官住處，向不知情之岳母曹施福金取得曹火官之身
    分證及印章1 枚取交予妻林曹雪仙，83年8 月27日晚上甲○○偕夫張林攜收齊之會款36萬1000元前往桃園縣八德市○○
    路26號3 樓之1 號丙○○、林曹雪仙之住處時，由林曹雪仙
    對甲○○、張林夫妻佯稱曹火官答應任保證人，並出示曹火
    官之身分證以取信甲○○、張林夫妻，林曹雪仙更稱不會寫
    字，請張林幫忙寫保證書，利用不知情之張林在保證書之保
    證人簽署「曹火官」之姓名，自己再蓋「曹火官」印文，冒
    用曹火官之名義偽造完成保證書後，再行使持交予甲○○以
    取得該標得之36萬10 00 元會款，足以生損害於曹火官、甲○○等人，嗣於84年7 月25日丙○○、林曹雪仙未按期繳納
    死會會款，人亦不知去向，甲○○、張林夫妻前去向曹火官
    催討，經曹火官否認而查獲上情。
四、案經被害人乙○○、甲○○訴請臺灣桃園地方法院檢察署檢
    察官偵查起訴。本院合議庭依丙○○於準備程序進行中為有
    罪之陳述，裁定由受命法官獨任進行簡式審判程序審理。
    理  由
一、認定犯罪事實之證據及理由：
    上揭犯罪事實業經被告丙○○於本院審理中坦承不諱，並據
    告訴人乙○○、甲○○、證人丁○○、戊○○、己○○○、
    張林、曹火官分別於警詢及本院指訴綦詳，復有合會會單2
    紙及被告及林曹雪仙向甲○○領取會款之保證書影本1 紙在
    卷足稽。就冒標一節，被告雖稱忘記冒用何會員名義標會，
    惟該合會至84年5 月15日尾會結束，尚有會員乙○○、丁○○（2 會）、戊○○（2 會）、己○○○等人為活會，被告
    於尾會結束前之83年12月15日至84年4 月15日期間冒標，其
    冒用之活會會員名義應是上開乙○○等人名義可堪認定。本
    案事證明確，被告犯行洵堪認定，應依法論科。
二、論罪科刑：
  (一)按互助會之標單，寫有標息及標會者之署名，依習慣係表示
    投標會款之私文書，為刑法第220 條（按係指88年4 月21日
    修正前之刑法第220 條）之準私文書（最高法院82年度台上
    字第217 號判決參照）。又查刑法第220 條於88年4 月21日
    業經修正公布，其內容由修正前之「在紙上或物品上之文字
    、符號，依習慣或特約，足以為表示其用意之證明者，關於
    本章之罪，以文書論」，修正為3 項，第1 項「在紙上或物
    品上之文字、符號、圖畫、照像，依習慣或特約，足以為表
    示其用意之證明者，關於本章及本章以外各罪，以文書論。
    」，第2 項「錄音、錄影或電磁紀錄，藉機器或電腦之處理
    所顯示之聲音、影像或符號，足以為表示其用意之證明者，
    亦同。」，第3 項「稱電磁紀錄，指以電子、磁性或其他無
    法以人之知覺直接認識之方式所製成之紀錄，而供電腦處理
    之用者。」，惟不論依修正前之第220 條，或依現行法之第
    220 條第1 項，上開標單，均符合各該條項「以文書論」之
    規定，二者規定既無差別，爰依刑法第2 條第1 項前段規定
    之意旨，適用裁判時之法律即現行法第220 條第1 項之規定
    。核被告所為，事實欄二部分係犯刑法第216 條、第220 條
    第1 項、第210 條之行使偽造私文書罪及第339 條第1 項之
    詐欺取財罪，偽造署押之行為係偽造私文書行為之一部，偽
    造私文書之低度行為又為行使之高度行為所吸收，均不另論
    罪。被告就上揭犯行與林曹雪仙間有犯意聯絡及行為分擔，
    為共同正犯。被告先後5 次行使偽造私文書及詐欺取財之犯
    行，均時間緊接，方法相同，各觸犯構成要件相同之罪名，
    顯皆係基於概括犯意為之，為連續犯，依刑法第56條規定，
    各以一罪論，並加重其刑。被告每次詐欺行為同時侵害數個
    活會會員之財產法益，觸犯數個同種罪名，屬同種想像競合
    關係，依刑法第55條之規定，僅論一詐欺取財罪。被告所犯
    上開詐欺取財及行使偽造私文書2 罪間，有方法結果之牽連
    關係，應從一重之行使偽造私文書罪處斷。
  (二)被告於事實欄三部分係犯刑法第216 條、第210 條之行使偽
    造私文書罪，偽造署押、盜用印章之行為係偽造私文書行為
    之一部，偽造私文書之低度行為又為行使之高度行為所吸收
    ，均不另論罪。被告就上揭犯行與林曹雪仙間有犯意聯絡及
    行為分擔，為共同正犯。
  (三)被告於事實欄二之行為，係因被倒債數百萬元，財務困難，
    而起意冒用互助會活會會員名義競標，業據被告陳明，被告
    於事實欄三之行使偽造私文書犯行，則係因參加告訴人甲○○之互助會，得標時需有保證人簽立保證書始得領取會款，
    二者之態樣不同，且被告於83年8 月27日行使偽造曹火官名
    義之保證書以領取會款時，難認已預見於83年12月15日至84
    年4 月15日間需冒標詐取會款用以週轉，被告於事實欄二之
    冒標行為，應係於其財務已無法週轉情況下而另行起意所為
    ，是被告於事實欄二、三之犯行，犯意各別，行為互異，應
    分論併罰。
  (四)爰審酌被告丙○○之素行、因己身財務困難起意行使偽造私
    文書詐欺之犯罪動機、目的、手段、詐欺所得之金額、迄今
    未與被害人和解返還所欠款項、未得被害人之諒解暨犯罪後
    坦承犯行態度良好等一切情狀，量處如主文所示之刑，並定
    其執行刑，以示懲儆。
三、沒收部分：
  (一)保證書上偽造之「曹火官」署名1 枚，應依刑法第219 條規
    定宣沒收。至被告盜蓋之印章屬於曹火官所有，盜蓋之印文
    1 枚，並非偽造之印文（最高法院48年台上字第113 號、51
    年台上字第1054號判例參照），不在得以沒收之列，爰不予
    宣告沒收。
  (一)被告冒用會員名義所偽造之標單，雖為被告所有供犯罪所用
    之物，惟開標後即予丟棄，業據被告陳明在卷，而開標期間
    距今已逾10年，可認業已滅失，爰不予宣告沒收。
四、據上論斷，應依刑事訴訟法第273 條之1 第1 項、第299 條
    第1 項前段，刑法第2 條第1 項前段、第28條、第56條、第
    216 條、第220 條第1 項、第210 條、第339 條第1 項、第
    55條、第51條第5 款，罰金罰鍰提高標準條例第1 條前段，
    判決如主文。
本案經檢察官邱曉華到庭執行職務
中    華    民    國    95    年    2     月    9     日
                        刑事第六庭法  官  蔡寶樺
以上正本證明與原本無異。
如不服本判決，應於判決送達後10日內向本院提出上訴狀（應附
繕本），上訴於臺灣高等法院。
                                  書記官  王泰元
中    華    民    國    95    年    2     月    9     日
┌──┬──────┬─────┬─────┬─────────┐
│編號│冒標日期    │冒標會期  │ 冒標金額 │ 冒標詐得金額     │
│    │（民國）    │          │（新臺幣）│ （新台幣）       │
├──┼──────┼─────┼─────┼─────────┤
│1   │83年12月15日│第16期    │ 3200元   │   18萬4000元     │
├──┼──────┼─────┼─────┼─────────┤
│2   │84年1月15日 │第17期    │ 3200元   │   18萬7200元     │
├──┼──────┼─────┼─────┼─────────┤
│3   │84年2月15日 │第18期    │ 3200元   │   19萬400元      │
├──┼──────┼─────┼─────┼─────────┤
│4   │84年3月15日 │第19期    │ 3200元   │   19萬3600元     │
├──┼──────┼─────┼─────┼─────────┤
│5   │84年4月15日 │第20期    │ 3200元   │   19萬6800元     │
├──┼──────┴─────┼─────┼─────────┤
│合計│註：被告供述每次標金約  │          │   95萬2000元     │
│    │    3000元至3200元，則依│          │                  │
│    │    被告有利之方式計算，│          │                  │
│    │    以每次3200元為冒標標│          │                  │
│    │    金計算詐欺金額。    │          │                  │
└──┴────────────┴─────┴─────────┘
附錄本案論罪科刑所犯法條全文：
刑法第二百十條
偽造、變造私文書，足以生損害於公眾或他人者，處5 年以下有
期徒刑。
刑法第216條
行使第210 條至第216 條之文書者，依偽造、變造文書或登載不
實事項或使登載不實事項之規定處斷。
刑法第220條
在紙上或物品上之文字、符號、圖畫、照像，依習慣或特約，足
以為表示其用意之證明者，關於本章及本章以外各罪，以文書論
。
錄音、錄影或電磁紀錄，藉機器或電腦之處理所顯示之聲音、影
像或符號，足以為表示其用意之證明者，亦同。
稱電磁紀錄，指以電子、磁性或其他無法以人之知覺直接認識之
方式所製成之紀錄，而供電腦處理之用者。
刑法第339條
意圖為自己或第三人不法之所有，以詐術使人將本人或第三人之
物交付者，處五年以下有期徒刑、拘役或科或併科一千元以下罰
金。
以前項方法得財產上不法之利益或使第三人得之者，亦同。
前二項之未遂犯罰之。


司法院資訊處製作；財團法人民間司法改革基金會備份。
